最高法院刑事判決　　　　　　　　　 111年度台上字第3577號
上　訴　人　臺灣高等檢察署高雄檢察分署檢察官黃彩秀
上　訴　人　
即　被　告　黃麗美


選任辯護人　林石猛律師
　　　　　　張宗琦律師
上列上訴人等因被告妨害自由案件，不服臺灣高等法院高雄分院
中華民國111年5月3日第二審判決（110年度上訴字第375 號，起
訴案號：臺灣屏東地方檢察署106 年度偵字第7823號），提起上
訴，本院判決如下：
    主  文
上訴駁回。
    理  由
一、按刑事訴訟法第377 條規定，上訴於第三審法院，非以判決
    違背法令為理由，不得為之。是提起第三審上訴，應以原判
    決違背法令為理由，係屬法定要件。如果上訴理由書狀並未
    依據卷內訴訟資料，具體指摘原判決不適用何種法則或如何
    適用不當，或所指摘原判決違法情事，顯與法律規定得為第
    三審上訴理由之違法情形，不相適合時，均應認其上訴為違
    背法律上之程式，予以駁回。
二、本件原審審理結果，認定上訴人即被告甲○○（下稱被告）
    有如原判決事實欄所記載成年人強制代號2男童、代號7女童
    （民國95年11月及同年4 月生，真實姓名、年籍資料均詳卷
    ）喝辣椒水之犯行，因而撤銷第一審關於被告被訴上開強制
    犯行諭知無罪部分之判決，改判依想像競合犯規定，從一重
    論處被告成年人故意對兒童犯強制罪刑，並諭知緩刑，已詳
    述調查、取捨證據之結果，以及認定犯罪事實之得心證理由
    。
三、檢察官僅就原判決關於被告有罪部分提起上訴，其上訴意旨
    略為：
  ⒈被告否認犯行，並辯稱：代號2男童、代號4男童（真實姓名
    、年籍均詳卷）及代號7 女童係為離開財團法人屏東縣私立
    慈幼之家（下稱慈幼之家），而為不實指控云云。足見被告
    犯後態度不佳。又被告為脫免罪責，對參與調查之社工吳慧
    雯提出偽造文書罪告訴（經臺灣屏東地方檢察署《下稱屏東
    地檢署》為不起訴處分後，被告聲請再議經發回續行偵查）
    ；社工謝雅惠提出偽證罪之告訴（經屏東地檢署為不起訴處
    分確定），顯見被告並無悔意，且心態可議。又原判決理由
    已載明：「……於偵審過程中，一再否認犯罪，未對被害院
    童表示歉意之犯後態度」等情，卻從輕量刑。復以「被告…
    …一時失慮，致為本件犯行，……被告經此偵審程序及受科
    刑之教訓後，當知所警惕，應無再犯之虞……」為由，而為
    緩刑之宣告，不無理由矛盾之違法。
  ⒉被告身為慈幼之家院長，受政府委託照顧社會中最弱勢無助
    之院童，逕以管教為名恣意處罰院童，造成受害院童幼小心
    靈受創，亦對其他在場目睹院童造成威嚇之壓力。原判決未
    調查被害人或其家屬是否願予宥恕，遽認被告動機是糾正兒
    童非行，一時失慮，而諭知緩刑，有違司法院訂頒「法院加
    強緩刑宣告實施要點」之規定。
  ⒊以被告之犯罪情狀，若宣告緩刑，應依刑法第74條第2 項規
    定為附負擔之緩刑宣告，例如命被告向被害人表示歉意或者
    研習有關兒童及少年權利保障法之相關課程達一定時數等，
    促其知所警惕，以免再犯。原判決諭知未附負擔之緩刑，誠
    有未當。
四、被告上訴意旨略以：
  ⒈代號4 男童於檢察事務官詢問時之陳述，並無較為可信之特
    別情況。原判決僅以上開陳述距離案發時間較為接近、記憶
    比較清晰為由，遽認符合刑事訴訟法第159條之2之規定，應
    有證據能力，其採證違法。
  ⒉代號4 男童於檢察事務官詢問時固陳稱：院長集合全部小朋
    友到諮商室，叫「包宜珊」準備辣椒水，交給「陳曉涵」，
    再交給院長云云，惟此為證人包宜珊於檢察事務官詢問、陳
    曉涵於第一審審理時所否認。又代號4 男童於第一審審理時
    陳稱：是代號2男童跟他姊姊即代號3女童（真實姓名、年籍
    詳卷）受罰喝辣椒水等語。可見代號4 男童所述上情，前後
    不符，且無佐證證明係屬實在可信。原判決逕採代號4 男童
    於檢察事務官詢問時之說詞，而為不利於被告之認定，其採
    證認事有適用證據法則不當之違法。
  ⒊屏東縣政府訪談紀錄記載：案主2人（按即代號2男童、代號
    7 女童）及證人表示，院生皆有目擊，但受理案件當天訪視
    ，院生皆否認或未表態，僅代號4 兒童明確表示目擊該事件
    ，且其他院生在場等語。又該訪談紀錄之「訪事調查摘要」
    顯示，代號3女童為代號2男童的姐姐，其未聽聞有不當管教
    或發生性議題事件；代號6 （真實姓名、年籍詳卷）僅提及
    院長會「以棍子為家罰」等情。以代號2男童為代號3女童之
    親弟弟，倘代號2 男童有遭被告強制喝辣椒水，豈會不知此
    事？況其他院童均未提及、聽聞喝辣椒水之事。再者，代號
    4男童於檢察事務官詢問時陳稱：被告拿他的尿給代號2男童
    喝云云，經第一審及原審均以悖於事理，以及不符卷內其他
    事證為由，而不予採信，益見代號4 男童所述欠缺憑信性。
    原判決竟採擷其所述上情，而為不利於被告之認定，有採證
    認事違反證據法則之違誤。
  ⒋慈幼之家105年5月15日家庭會議紀錄第3 點記載：「以前傳
    統上」處罰會以塗抹辣椒的方式等語，僅是舉例說明以前戒
    斷奶嘴之方法，比喻給院童了解，並非慈幼之家有以此等方
    式處罰院童情事，業據證人黃淑雲、林書羽、陳曉涵於第一
    審審理時證述在卷。原判決未說明黃淑雲等人之上開證詞，
    不可採取之理由，逕引用上開會議紀錄而為不利於被告之認
    定，有採證認事違反證據法則及理由不備之違法。
  ⒌卷附「生輔、社工紀錄」、「家庭聯絡簿」資料顯示，代號
    2男童、代號7女童均會說謊及代號4 男童會刻意挑釁他人、
    性格衝動。參酌代號2男童曾表達要提告被告虐待、代號4男
    童對被告亦有提告意願，且其等在慈幼之家互動熱絡，均希
    望被告不要再當院長等情，暨林書羽、陳曉涵於第一審審理
    時證稱：代號2、4院童均表示想回去原生家庭，代號7 院童
    表示想與妹妹一同生活各等語，可見其等有對被告懷有敵意
    ，而為不實指述之可能。原判決採信其等之供述，遽為不利
    於被告之認定，其採證認事違反證據法則。
五、經查：
  ㈠被告以外之人於檢察事務官、司法警察官或司法警察調查中
    所為之陳述，與審判中不符時，其先前之陳述具有較可信之
    特別情況，且為證明犯罪事實存否所必要者，得為證據，刑
    事訴訟法第159條之2定有明文。所謂「證明犯罪事實之存否
    所必要」，係指因無法再從同一陳述者取得證言，而有利用
    原陳述之必要性；只要認為該陳述係屬與犯罪事實存否相關
    ，並為證明該事實之必要性即可。而是否「具有可信之特別
    情況」，應依陳述時之外部客觀情況觀察，除詢問有無出於
    不正方法、陳述是否出於非任意性外，兼須就有無違反法定
    障礙事由期間不得詢問及禁止夜間詢問之規定、詢問時是否
    踐行告知義務、筆錄本身記載整體情況（完整或零散、詳細
    或簡略、對陳述人或被告有利及不利事項之記載），筆錄所
    載與錄音或錄影內容是否相符等各項，為整體之考量，以判
    斷其先前之陳述，是否出於「真意」之信用性獲得確切保障
    。
    關於代號4男童於檢察事務官調查時所為之陳述，有2名社工
    陪同到庭，詢問時間為下午2 時54分。又檢察事務官為人別
    訊問後，採一問一答方式，並就詢問事項，由代號4 男童始
    末連續陳述，復將筆錄給閱無訛後，才由代號4 男童按壓指
    印，2 名社工簽名等情，有該詢問筆錄在卷可稽（見他字第
    602 號卷第42至45頁）。可見上開詢問並非夜間所為，復有
    社工在場擔保代號4 男童係出於自由意志而為陳述，參酌其
    記憶陳述之正確性，依刑事訴訟法第159條之2規定，有證據
    能力。原判決認定有證據能力，雖其所持理由較為簡略，然
    結論則無二致，並不影響於判決本旨，自不能執為合法上訴
    第三審之理由。被告上訴意旨指摘：原判決認定代號4 男童
    於檢察事務官之陳述有證據能力違法云云，與法律所規定得
    合法上訴第三審之理由，不相適合。
  ㈡證據之取捨與證據之證明力如何，均屬事實審法院得裁量、
    判斷之職權，苟其裁量、判斷，並不悖乎經驗法則或論理法
    則，且已於判決內論敘其何以作此判斷之心證理由者，即無
    違法可言。
    原判決係依憑被告所為不利於己部分之供述，佐以證人即被
    害人代號2男童、代號7女童及證人代號4 男童、社工楊惠芬
    之證詞，以及屏東縣政府函暨檢送慈幼之家危機事件改善處
    遇報告書、會議紀錄，代號2 男童所寫之紙條、慈幼之家家
    庭會議紀錄等證據資料，而為前揭事實認定。並對於被告所
    辯：代號2、4、7 院童在社工訪談時、檢察事務官詢問及第
    一審作證時，所述前後、彼此不符，顯有瑕疵而不足採。被
    告沒有以餵食辣椒水方式處罰院童云云，經綜合調查證據結
    果，認係飾卸之詞，不足採信，亦已依據卷內資料，詳加指
    駁。且進一步說明：代號2男童、代號7女童及代號4 男童關
    於被告強制代號2男童、代號7女童喝辣椒水之主要情節之供
    述，大致相符，雖因時間久遠，部分細節略有出入，惟不影
    響其等陳述之可信性。復楊惠芬於原審審理時證稱：其任職
    之社工科因接獲兒少保護案件通報，於105 年7月1日到慈幼
    之家業務查核，由到場3 名社工跟所有院童逐一訪談。科長
    跟慈幼之家董事長及院長說明社工訪談結果，被告有不當管
    教的狀況，包括用家法打小孩及餵小孩吃辣椒，科長告知要
    將代號2、4、7 院童帶走。當時被告情緒很激動，並表示說
    她這麼做都是為了孩子好，她是輕輕的打，而且「餵辣椒」
    時在旁邊觀察，以後不會再發生等語，足認代號2 男童、代
    號7 女童所指遭被告強制喝辣椒水之供述，可以採信之旨。
    原判決所為論斷，尚與經驗法則、論理法則不悖，揆之上開
    說明，自不能任意指為違法。被告此部分上訴意旨猶指摘：
    原判決認定被告強迫院童喝辣椒水違法云云，係置原判決明
    白論敘於不顧，單純再為事實之爭論，與法律所規定得上訴
    第三審之理由不相適合。
  ㈢量刑之輕重，係屬事實審法院得依職權裁量之事項，倘未逾
    越法律所規定之範圍，又未違背罪刑相當原則，即不得任意
    指摘為違法。
    原判決審酌被告未善盡照護責任，以不當、不法方式處罰，
    以及否認犯行與未對代號2男童、代號7女童表示歉意之犯罪
    後態度等一切情狀，而為量刑，已以行為人之責任為基礎，
    並斟酌刑法第57條各款所列情形而為量刑，既未逾法定刑度
    ，又未濫用裁量之權限，或違反比例、公平及罪刑相當原則
    之情形，亦無理由矛盾可言，即不得指為違法。檢察官此部
    分上訴意旨泛言指摘：原判決量刑太輕違法云云，尚非適法
    之第三審上訴理由。
  ㈣緩刑為法院刑罰權之運用，旨在獎勵自新，須具備刑法第74
    條第1 項各款所定之條件，並須有可認以暫不執行為適當之
    情形，方足當之。而是否宣告緩刑，或緩刑應否附負擔。事
    實審法院本有裁量之職權，倘已審酌一切情狀而宣告緩刑，
    或緩刑未附負擔，其裁量未逾越法律所規定之範圍，或濫用
    其權限，即不得任意指摘其為違法。
    又緩刑所附之負擔，係為促使行為人改過遷善，以收緩刑制
    度之功效。法院就緩刑是否附加負擔、其種類及期限，應綜
    合審酌行為人與其犯行之所有情況定之，而非如刑罰裁量，
    係針對犯罪行為相關之具體情況，本諸責任刑罰之原則，而
    決定其宣告刑。亦即應以行為人犯行之不法內涵、行為人自
    身之狀況，例如學歷、經歷、所處之生活狀況與環境等，對
    犯罪行為人為整體評價，以決定緩刑是否附負擔及其種類與
    期限。
    原判決審酌被告未曾受有期徒刑以上刑之宣告，因一時失慮
    而犯罪，經此偵審程序及科刑教訓，當知警惕而無再犯之虞
    ，據以宣告被告緩刑。又依原判決所認定之犯罪事實，被告
    所為使代號2男童、代號7女童喝辣椒水後吐掉再漱口之不法
    內涵，尚非嚴重，以及被告創立並擔任慈幼之家院長，案發
    後已離職，暨有曾為慈幼之家之院童具狀表示，其曾受益於
    慈幼之家等情（見原審卷三第169 頁、卷二第471至485頁）
    ，綜合而為整體評價，宣告緩刑當已足促使被告知所警惕，
    於日後謹言慎行，尚難認有檢察官上訴意旨所指：命被告向
    被害人表示歉意或者研習有關兒童及少年權利保障法之相關
    課程達一定時數等緩刑負擔之必要。原判決僅諭知緩刑而未
    附負擔，不能指為違法。至於司法院院頒「法院加強緩刑宣
    告實施要點」僅係供法院辦案之參考，並非宣告緩刑之法定
    要件。況檢察官上訴意旨僅係泛言原判決所為緩刑宣告違反
    上開要點，並未具體指摘違反何等規定，即非適法之第三審
    上訴理由。此部分檢察官上訴意旨指摘：原判決宣告緩刑而
    未附加負擔違法云云，亦非上訴第三審之合法理由。
六、綜上，檢察官及被告上訴意旨，係就原審採證、認事及量刑
    （緩刑）職權之適法行使，或原判決已明白論斷之事項，仍
    持己見，漫為指摘違法，或單純就犯罪事實有無為爭執，難
    認已符合首揭法定之第三審上訴要件。其等上訴均為違背法
    律上之程式，應予駁回。
據上論結，應依刑事訴訟法第395條前段，判決如主文。
中    華    民    國   111    年    9     月    8     日
                  刑事第五庭審判長法  官  李  錦  樑  
                                  法  官  蘇  素  娥  
                                  法  官  錢  建  榮  
                                  法  官  林  婷  立  
                                  法  官  周  政  達  
本件正本證明與原本無異
                                  書記官
中    華    民    國   111    年    9     月    16    日